【裁判字號】    98,台上,108
【裁判日期】    980121
【裁判案由】    請求損害賠償等
【裁判全文】
最高法院民事判決              九十八年度台上字第一０八號
上  訴  人  丁○○
                    號
            戊○○
            己○○
共      同
訴訟代理人  蔡明熙律師
被 上訴 人  遠東建築經理股份有限公司
法定代理人  庚○○
訴訟代理人  蔡慧玲律師
            龍毓梅律師
被 上訴 人  甲○○
            乙○○
                    樓
            丙○○
上列當事人間請求損害賠償等事件，上訴人對於中華民國九十六
年十二月二十五日台灣高等法院第二審更審判決（九十六年度重
上更(一)字第九○號），提起上訴，本院判決如下：
    主  文
原判決關於命上訴人給付暨該訴訟費用部分廢棄，發回台灣高等
法院。
    理  由
本件被上訴人主張：上訴人己○○（於原審前審始被追加為被告
、被上訴人，下稱己○○）於民國八十四年三月十七日出賣其所
有桃園縣桃園市○路段一七四○之三五地號土地（下稱系爭土地
）予訴外人廣泰興業建設股份有限公司（下稱廣泰興公司），惟
因廣泰興公司遲未給付價金尾款新台幣（下同）二千八百萬元。
該公司遂自八十九年一月一日起至同年二月二十日止陸續簽發本
票八張、面額共五千一百八十五萬元予己○○。己○○因恐無法
足額受償，又與廣泰興公司於八十九年十月二十日、九十年一月
十六日通謀，使該公司虛偽簽發如原判決附表一（下稱附表一）
所示本票兩張，並於九十年一月十六日通謀訂立虛偽和解書。故
己○○並未取得附表一所示本票債權。而己○○復與上訴人戊○
○、丁○○通謀虛偽意思表示，使戊○○、己○○分別取得附表
一所示編號一、二本票，其意思表示無效，戊○○、丁○○並未
取得附表一所示本票債權。但戊○○、丁○○先後於八十九年十
一月、九十年一月間，分持附表一所示本票向台灣桃園地方法院
（下稱桃園地院）聲請裁定准許強制執行後，再分別聲明以本票
債權金額七千六百萬元、一億三千四百三十萬元參與桃園地院八
十九年度執字第一八○六四號債務人廣泰興公司給付票款強制執
行事件之分配。而廣泰興公司所有之系爭土地及其上建物經拍賣
結果，除土地拍賣價金由第一順位抵押權人即訴外人遠東國際商
業銀行股份有限公司（下稱遠東商銀）優先部分受償外，遠東商
銀就其分配不足部分，即與其餘債權人就建物拍賣之價金一億九
千四百五十三萬元按債權額比例受償，經桃園地院於九十年七月
四日作成分配表，並於九十年七月二十五日實行分配，戊○○、
丁○○因而分別獲得分配款二千八百零五萬二千四百九十二元、
六千六百三十六萬四千八百七十七元。而就建物部分參與分配之
普通債權額，由於戊○○及丁○○以虛偽本票債權參與分配，導
致伊得受分配之金額減少，於剔除該二筆虛偽本票債權後，伊得
增加分配之金額即為上訴人所應賠償之損害（詳如原判決附表二
，下稱附表二所示）等情，爰依民法第一百八十四條第一項後段
為請求，先位聲明求為命己○○與丁○○連帶給付遠東建築經理
股份有限公司（下稱遠東建經公司）一千六百零八萬四千零九十
三元、甲○○一百二十九萬四千一百零二元、乙○○一百三十六
萬八千八百八十三元、丙○○一百三十五萬五千三百四十元，及
均自九十年七月四日起至清償日止按年利率百分之五計算之利息
。己○○與戊○○連帶給付遠東建經公司六百七十六萬五千六百
六十五元、甲○○五十四萬四千三百五十五元、乙○○五十七萬
五千八百十一元、丙○○五十七萬零一百十五元，及均自九十年
七月四日起至清償日止按年利率百分之五計算利息之判決。又戊
○○、丁○○以不實債權參與分配，為無法律上之原因而受利益
，致廣泰興公司受有損害，爰一併主張代位廣泰興公司依民法第
一百七十九條之規定，備位聲明求為命丁○○給付廣泰興公司二
千零十萬二千四百十八元，及自九十二年三月六日起至清償日止
按年利率百分之五計算之利息，其中之一千六百零八萬四千零九
十三元及利息由遠東建經公司代位受領，其中之一百二十九萬四
千一百零二元及利息由甲○○代位受領，其中之一百三十六萬八
千八百八十三元及利息由乙○○代位受領，其中之一百三十五萬
五千三百四十元及利息由丙○○代位受領。戊○○給付廣泰興公
司八百四十五萬五千九百四十六元及自九十二年三月六日起至清
償日止按年利率百分之五計算之利息，其中之六百七十六萬五千
六百六十五元及利息由遠東建經公司代位受領，其中之五十四萬
四千三百五十五元及利息由甲○○代位受領，其中之五十七萬五
千八百十一元及利息由乙○○代位受領，其中之五十七萬零一百
十五元及利息由丙○○代位受領之判決。
上訴人則以：己○○因與廣泰興公司間多年來之不動產買賣契約
糾紛，對該公司之負責人林正用提起刑事詐欺自訴，雙方於該案
第二審審理期間達成和解，由林正用簽署和解書及系爭二紙本票
交予己○○。己○○再分別轉讓予丁○○、戊○○。丁○○等二
人以該本票聲請裁定後，參與對廣泰興公司之執行分配，並無不
當得利或侵權行為；廣泰興公司尚積欠己○○買賣價金尾款五千
一百八十五萬元，加計七年之違約金後為二億餘元等語，資為抗
辯。
原審就先位聲明部分，部分廢棄第一審所為上訴人勝訴之判決，
並准許被上訴人對己○○部分追加之訴，判命己○○、丁○○應
依序連帶給付遠東建經公司一千六百零八萬四千零九十三元、甲
○○一百二十九萬四千一百零二元、乙○○一百三十六萬八千八
百八十三元、丙○○一百三十五萬五千三百四十元，及均自九十
年七月二十五日起至清償日止按年利率百分之五計算之利息。己
○○、戊○○應依序連帶給付遠東建經公司六百七十六萬五千六
百六十五元、甲○○五十四萬四千三百五十五元、乙○○五十七
萬五千八百十一元、丙○○五十七萬零一百十五元，及均自九十
年七月二十五日起至清償日止按年利率百分之五計算之利息。無
非以：訴外人林正用於八十四年三月十七日以廣泰興公司名義，
向己○○購買系爭土地，預備建屋出售牟利。雙方約定總價金為
一億二千九百五十萬元，分四期給付，其中尾款應於八十五年二
月二十日付清。惟屆期林正用仍積欠部分尾款未付。嗣林正用以
系爭土地為擔保，向遠東商銀借款，並於八十五年十二月三日，
以上開土地為遠東商銀設定本金最高限額三億五千萬元之第一順
位抵押權。嗣林正用因上揭購地尾款始終未能付清，遂於八十七
年六月四日再以系爭土地，為己○○設定本金最高限額三千萬元
之抵押權，其後林正用自八十九年二月一日起至同年月二十日止
，以廣泰興公司之名義陸續簽發面額各為一千萬元、四百零五萬
元、五十萬元、十五萬元、三千二百六十五萬元、五十萬元、五
十萬元及三百五十萬元之本票共八張，交予己○○作為償還上開
尾款之用。嗣於八十九年初，廣泰興公司因周轉不靈，無力償債
，遂遭債權人即訴外人黃豐欽於八十九年一月十二日向桃園地院
聲請對系爭土地強制執行，案列八十九年度執字第一二一二號、
第一八○六四號，並函知遠東商銀及己○○等債權人參與分配。
於八十九年一月二十七日分別送達通知予遠東商銀及己○○。遠
東商銀因此於八十九年二月三日以三億五千萬元債權額向桃園地
院聲請參與分配，另於同年月二十一日聲請將該土地上之建物併
付拍賣。嗣系爭土地及其上建物於九十年四月二十六日併付拍賣
結果，共拍得三億四千四百五十三萬元。而林正用以清償系爭土
地尾款為名，先於八十九年十月二十日在己○○之住處，以廣泰
興公司名義簽發如附表一編號一所示金額、但日期空白之本票一
張交予己○○，由己○○於其上倒填發票日為八十九年二月二十
日，到期日為八十九年三月二十日。己○○再將該本票轉讓予戊
○○，復由戊○○具名，委請代書黃金潭於八十九年十一月間持
該本票向桃園地院聲請裁定強制執行，經該院於八十九年十一月
四日以八十九年度票字第六七○一號裁定准許，戊○○因此於九
十年三月七日以該本票裁定為執行名義，向桃園地院聲明參與分
配，而使該院將上開債權列入分配表，並據此分配戊○○得受償
二千八百零五萬二千四百九十二元。林正用又於九十年一月十六
日與己○○訂立和解書，雙方約定如系爭土地遭法院拍賣，同意
己○○以土地原售價之二倍參與分配。林正用同時並以廣泰興公
司名義，簽發如附表一編號二所示金額、日期空白之空白本票一
張，交予己○○在其上倒填發票日為八十五年二月二十日，到期
日為八十七年二月二十日。己○○再將該本票轉讓予丁○○，由
丁○○具名，委請黃金潭持該本票向桃園地院聲請裁定強制執行
，經該院於九十年二月一日以九十年度票字第六○八號裁定准許
。丁○○因此於九十年三月二十一日，以該本票裁定為執行名義
，向桃園地院聲明參與分配，而使該院將該債權列入分配表，並
據此分配丁○○得受償六千六百三十六萬四千八百七十七元。惟
因遠東商銀就戊○○與丁○○之上開分配款執行假扣押，桃園地
院並將上開款項予以提存，丁○○、戊○○均尚未領得該款項等
情，為兩造所不爭執。按民法第七十二條規定，法律行為，有背
於公共秩序或善良風俗者，無效。查依林正用於桃園地院八十九
年度自字第四八號被訴刑事詐欺等案件審理中所提出之刑事答辯
狀及林正用於九十年六月十八日提出之聲明書，足認己○○對廣
泰興公司就系爭土地買買價金債權僅餘二千八百萬元。廣泰興公
司對於己○○僅欠尾款債務二千八百萬元。且廣泰興公司業於八
十七年六月四日以系爭土地供己○○設定本金最高限額三千萬元
之抵押權。廣泰興公司復自八十九年二月一日起至同年月二十日
止，陸續簽發面額總計五千一百八十五萬元之本票八張予己○○
，足證己○○與廣泰興公司已達成合意結算其尾款與損害賠償債
權共為五千一百八十五萬元。惟廣泰興公司卻於九十年一月十六
日與己○○訂立和解書，和解書第五條約定：倘若甲方（即廣泰
興公司）之不動產不以拍賣方式處理，乙方（即己○○）願以甲
方所立之本票五千一百八十五萬元正參加分配。第六條約定：倘
若甲方之不動產受到法院拍賣，甲方同意乙方以第一條所言之土
地款之總價兩倍參與分配，雙方不得異議。卻並未記明何以己○
○得參與分配之債權額，竟因法院拍賣與否而有不同，亦未記載
己○○對於廣泰興公司有何其他債權存在，有違常情。足證廣泰
興公司與己○○訂立該和解書之目的，係合謀於系爭土地遭執行
法院強制執行拍賣時，虛偽增加己○○之債權額以參與分配。己
○○對廣泰興公司全部之實際債權僅為五千一百八十五萬元，系
爭和解書第六條之約定，係廣泰興公司為彌補己○○無法就建物
拍賣價金優先受償所遭受之不利益，而虛偽增加己○○之債權額
。次按債務人所有之財產除對於特定債權人設有擔保物權外，應
為一切債務之總擔保，故依強制執行法第三十八條規定，參與分
配之債權人，除依法優先受償者外，應按其債權額數平均分配。
從而債權人為確保個人債權，固得向債務人追償，或與債務人達
成和解，但債權人若與債務人達成和解並虛增債權額，持以向執
行法院聲請參與分配，以獲取較多之分配款，勢必減少其他債權
人應取得之分配款成數，當然造成其他債權人之損害，有害於客
觀經濟交易安全及法律公平秩序，顯然背於善良風俗。己○○對
於廣泰興公司既僅有尾款債權二千八百萬元，連同損害賠償債權
亦僅計為五千一百八十五萬元，且己○○與廣泰興公司間所訂立
之和解書，其目的為避免己○○遭受不能就建物賣得價金優先受
償之不利益，顯然為損害其他債權人公平受償之利益，應認為違
背善良風俗，依民法第七十二條規定，該和解書應屬無效。再按
票據為無因證券及文義證券，其原因關係存在與否及其效力如何
，於票據行為之效力不生影響。又票據行為之內容，均以票據上
所記載之文義為準。惟票據行為屬於法律行為，於票據債務人與
持票人通謀而為虛偽意思表示者，並無轉讓票據權利之意思，依
民法第八十七條第一項本文規定，其意思表示仍為無效。且民法
第八十七條規定之適用對象包括契約及有相對人之單獨行為，從
而無論票據行為之性質為契約行為或單獨行為，均有該條規定之
適用。另第三人主張表意人與相對人通謀而為虛偽意思表示者，
該第三人應負舉證責任；但表意人如主張其意思表示並非虛偽，
則表意人就其意思表示之真正即應負舉反證證明之責。己○○對
於廣泰興公司既僅有尾款債權二千八百萬元，連同損害賠償債權
亦僅計為五千一百八十五萬元，廣泰興公司亦已自八十九年二月
一日起至同年月二十日止簽發面額總計五千一百八十五萬元之本
票八張予己○○，但廣泰興公司竟然先後於八十九年十月二十日
、九十年一月十六日復簽發如附表一所示本票二張予己○○，金
額高達二億一千零三十萬元，而己○○並未證明其對廣泰興公司
有何其他債權存在，且廣泰興公司簽發該二張本票後，由己○○
倒填發票日及到期日，足證廣泰興公司簽發該二張本票予己○○
，均係以虛增己○○之債權額為目的。廣泰興公司與己○○間簽
發附表一所示本票之票據行為，係通謀虛偽意思表示，依民法第
八十七條第一項本文規定，該等票據行為無效，己○○並未取得
附表一所示本票債權。再查丁○○為己○○之胞弟，戊○○為己
○○之表妹，且戊○○與己○○育有一女。又依被上訴人聲請原
審前審調查戊○○及丁○○自八十年至九十一年之全部報稅暨財
產總歸戶資料所示，戊○○自八十七年至九十一年之所得金額總
計為六萬四千五百四十九元，且多為股利或利息所得，歷年之不
動產財產總額為一百零三萬零二百四十元。而丁○○任職財政部
台北關稅局，為一公務員，自八十七年至九十一年五月間之所得
資料，總計為四百七十五萬三千零五十四元，每年平均不到一百
萬元，歷年之不動產財產總額為二千三百二十三萬二千零十一元
。另依被上訴人聲請原審前審調查戊○○之勞工保險投保資料所
示，戊○○投保單位為桃園縣針車職業工會，投保紀錄從七十四
年到八十七年，投保薪資至多僅為一萬九千二百元。依戊○○及
丁○○之財產資料所示，是否有足夠資力出借巨款予己○○，確
實可疑。且上訴人亦未提出任何金錢往來之證據。被上訴人已舉
證證明上訴人共謀虛構債權參與分配，但上訴人未證明己○○與
戊○○、丁○○二人之間有何原因關係存在，己○○憑空轉讓鉅
額本票予戊○○與丁○○顯然違背常情。被上訴人主張上訴人三
人通謀而為虛偽票據行為，其意思表示無效，戊○○及丁○○並
未取得系爭本票債權等語，應屬可採。按因故意或過失，不法侵
害他人之權利者，負損害賠償責任。故意以背於善良風俗之方法
，加損害於他人者亦同。又數人共同不法侵害他人之權利者，連
帶負損害賠償責任。民法第一百八十四條第一項、第一百八十五
條第一項定有明文。己○○對廣泰興公司全部之實際債權僅為五
千一百八十五萬元，但二人卻通謀而虛偽訂立和解書，而使己○
○取得土地總價金二倍之債權，二人復通謀而為虛偽票據行為，
使己○○另行取得如附表一所示高達二億一千零三十萬元之鉅額
本票債權。嗣後己○○再與戊○○、丁○○通謀而為虛偽票據行
為，使戊○○及丁○○取得系爭本票債權，進而持以聲請本票裁
定並於強制執行程序參與分配，導致被上訴人得受分配清償之債
權金額因而減少，上訴人上開故意行為違背善良風俗與被上訴人
所受損害間，具有相當因果關係，上訴人即應依民法上述規定連
帶賠償被上訴人所受損害。查桃園地院八十九年度執字第一八○
六四號強制執行事件中，廣泰興公司所有之系爭土地及其上建物
經拍賣結果，除土地拍賣之價金由第一順位抵押權人遠東商銀優
先部分受償外，遠東商銀就其分配不足部分，即與其餘債權人就
建物拍賣之價金按債權額比例受償。而就建物部分參與分配之普
通債權額，由於戊○○及丁○○以虛偽本票債權參與分配，導致
被上訴人等得受分配之金額減少，因此於剔除該二筆虛偽本票債
權後，被上訴人得增加分配受償之金額，即為上訴人所應連帶賠
償之損害。又全部普通債權人就建物部分拍賣價金聲明參與分配
之債權總數為三億二千八百七十二萬一千一百四十九元，其中遠
東建經公司之債權額合計為八千零八十一萬三千一百元，甲○○
為六百五十萬二千零二十七元，乙○○為六百八十七萬七千八百
零八元，丙○○為六百八十萬九千七百五十三元。而剔除戊○○
之虛偽本票受分配債權二千七百五十二萬零四百九十二元後，被
上訴人因此得增加受分配之金額，分別為遠東建經公司六百七十
六萬五千六百六十五元、甲○○五十四萬四千三百五十五元、乙
○○五十七萬五千八百十一元、丙○○五十七萬零一百十五元。
另剔除丁○○之虛偽本票受分配債權六千五百四十二萬四千七百
七十七元後，被上訴人因此得增加受分配之金額，分別為遠東建
經公司一千六百零八萬四千零九十三元、甲○○一百二十九萬四
千一百零二元、乙○○一百三十六萬八千八百八十三元、丙○○
一百三十五萬五千三百四十元。末按負損害賠償責任者，除法律
另有規定或契約另有訂定外，應回復他方損害發生前之原狀；因
回復原狀而應給付金錢者，自損害發生時起，加給利息；遲延之
債務，以支付金錢為標的者，債權人得請求依法定利率計算之遲
延利息，民法第二百十三條第一項、第二項、第二百三十三條第
一項前段分別定有明文。上訴人共同以背於善良風俗之方法加損
害於被上訴人，而被上訴人受有損害之時間，應為執行法院作成
分配表後實行分配之日即九十年七月二十五日，被上訴人請求己
○○與戊○○、己○○與丁○○分別連帶給付自該日起至清償日
止按年利率百分之五計算之法定遲延利息，應屬有據。綜上所述
，被上訴人請求己○○與戊○○連帶給付遠東建經公司六百七十
六萬五千六百六十五元、甲○○五十四萬四千三百五十五元、乙
○○五十七萬五千八百十一元、丙○○五十七萬零一百十五元，
及己○○與丁○○連帶給付遠東建經公司一千六百零八萬四千零
九十三元，甲○○一百二十九萬四千一百零二元、乙○○一百三
十六萬八千八百八十三元、丙○○一百三十五萬五千三百四十元
，並自九十年七月二十五日即執行法院實行分配之日起至清償日
止按年息百分之五計付利息，為有理由，應予准許等詞，為其判
斷之基礎。
查上訴人係依民法第一百八十四條第一項後段請求被上訴人賠償
損害，惟原審係認廣泰興公司與己○○於九十年一月十六日訂立
之和解書，其目的為避免己○○遭受不能就建物賣得價金優先受
償之不利益，顯然為損害其他債權人公平受償之利益，應認為違
背善良風俗，依民法第七十二條規定，該和解書應為無效；及認
廣泰興公司簽發給己○○之本票（含九十年一月十六日訂立和解
書而簽發之如附表一編號二之本票），均係以虛偽增加己○○之
債權額為目的，廣泰興公司與己○○間票據行為，係通謀虛偽意
思表示，依民法第八十七條第一項本文規定，該等票據行為無效
，因而為上訴人不利之判決，其判決理由已難謂與上訴人之主張
無扞格之處。次按所謂通謀虛偽意思表示，乃指表意人與相對人
互相故意為非真意之表示而言，故相對人不僅須知表意人非真意
，並須就表意人非真意之表示相與為非真意之合意，始為相當。
且第三人主張表意人與相對人通謀而為虛偽意思表示者，該第三
人應負舉證之責。查林正用於第一審曾證稱：本件之兩張本票當
初己○○說伊有違約，要負擔違約金，所以才簽立的；伊並沒有
與己○○勾結，作假債權等語（見第一審卷第八二頁第一八、一
九行、第八三頁第一三、一四行）。上訴人於原審一再辯稱：廣
泰興公司簽發系爭二張本票予己○○，業經桃園地院九十二年度
簡上字第二四五號民事判決確定認定難認系爭本票係林正用與己
○○通謀所簽發，且上訴人並未舉證證明其二人間有何虛偽意思
表示之行為，其主張自不足採。即己○○自廣泰興公司受讓該本
票係合法有效，非出於通謀虛偽意思表示，該和解書亦無通謀虛
偽或違反民法第七十一條、第七十二條、第一百四十八條之問題
。該確定判決既已就上訴人上開與本件完全相同之主張為論斷並
駁斥之，被上訴人於本件亦未提出新訴訟資料足以推翻原論斷，
被上訴人於本件再起爭執，不合法亦無理由。又己○○自廣泰興
公司合法取得無記名系爭本票，依票據法第一百二十四條準用第
三十條第一項規定，其將各該本票交付戊○○、丁○○以為轉讓
，當屬合法有效，蓋票據乃無因、流通證券使然，被上訴人請求
上訴人連帶給付損害賠償或不當得利，當屬無據等語（見原審重
上更(一)字卷第六三頁正面、第六四頁反面、第七七頁正面、第八
五頁、第八六頁、第一五五頁反面、第一五六頁正面、第一六○
頁反面）。原審未說明林正用或廣泰興公司如何為故意之非真意
之表示而簽發系爭二張本票、己○○又如何與廣泰興相與為非真
意之合意而收受系爭本票，己○○又如何為故意之非真意之表示
而將系爭二張本票交與戊○○、丁○○、該二人又如何為非真意
之合意而分別收受本票，原審對於上訴人上開所辯，亦未說明其
何以不足採之理由，即以上述理由認廣泰興公司簽發系爭二張本
票與己○○，己○○將系爭二張本票分別交付戊○○、丁○○，
均屬通謀虛偽行為，而為上訴人不利之判決，非無可議。上訴論
旨，執以指摘不利於己部分之原判決不當，求予廢棄，非無理由
。又被上訴人先位聲明部分，應予廢棄發回，則備位聲明部分，
亦應一併發回，併予指明。
據上論結，本件上訴為有理由。依民事訴訟法第四百七十七條第
一項、第四百七十八條第二項，判決如主文。
中    華    民    國  九十八  年    一    月  二十一  日
                      最高法院民事第四庭
                          審判長法官  許  朝  雄
                                法官  陳  淑  敏
                                法官  鄭  玉  山
                                法官  黃  義  豐
                                法官  袁  靜  文
      本件正本證明與原本無異
                                      書  記  官
中    華    民    國  九十八  年    二    月    十    日
                                                      Ｑ


司法院資訊處製作；財團法人民間司法改革基金會備份。
